【裁判字號】    95,重訴,92
【裁判日期】    951227
【裁判案由】    拆屋還地
【裁判全文】
臺灣彰化地方法院民事判決              95年度重訴字第92號
原        告  彰化縣消防局
法 定代理 人  甲○○
訴 訟代理 人  柯開運律師
被        告  乙○○
              丁○○
              丙○○
              己○○
上 列四人 暨
後列一人共同
訴 訟代理 人  黃精良律師
兼 複代理 人  戊○○    住彰化縣員林鎮○○街145號
被        告  庚○○○  住彰化縣埔心鄉○○路○段429號
              辛○○    住同上路段427號
上列當事人間請求拆屋還地事件，本院於民國95年12月6日言詞
辯論終結，茲判決如下：
    主      文
被告乙○○應將坐落彰化縣埔心鄉○○段九一七地號土地上如附
圖所示編號Ｂ面積０‧００五五公頃之鋼架造店舖拆除，並將該
土地返還原告。
被告丁○○應將坐落前開土地上如附圖所示編號Ｃ面積０‧００
五五公頃之鋼架造店舖拆除，並將該土地返還原告。
被告丙○○應將坐落前開土地上如附圖所示編號Ｅ面積０‧００
六七公頃之鋼架造店舖拆除，並將該土地返還原告。
被告己○○應將坐落前開土地上如附圖所示編號Ｆ面積０‧００
五０公頃之鋼架造店舖拆除，並將該土地返還原告。
被告庚○○○應自前項建物遷出。
被告戊○○應將坐落前開土地上如附圖所示編號Ｇ面積０‧００
二二公頃之鋼架造代書拆除，並將該土地返還原告。
被告辛○○應自前項建物遷出。
訴訟費用由被告乙○○負擔百分之十七，被告丁○○負擔百分之
十七，被告丙○○負擔百分之二十，被告己○○負擔百分之十六
，被告庚○○○負擔百分之十六，被告戊○○負擔百分之七，被
告辛○○負擔百分之七。
本判決主文第一項至第七項於原告各以如附表二所示金額分別為
被告供擔保後，得假執行；但被告如於執行標的物拍定、變賣或
物之交付前，各以如附表二所示金額分別為原告預供擔保，得免
為假執行。
    事實及理由
壹、程序方面：
一、按「訴狀送達後，原告不得將原訴變更或追加他訴。但有下
    列各款情形之一者，不在此限：七不甚礙被告之防禦及訴訟
    之終結者。」，民事訴訟法第255條第1項第7款定有明文。
    經查：原告於起訴後，追加庚○○○、辛○○為被告，並追
    加聲明被告庚○○○、辛○○應分別自渠等所承租之建物遷
    出，核與前開規定並無不合，應予准許。
二、被告庚○○○、辛○○未於最後言詞辯論期日到場，核無民
    事訴訟法第386條各款所列情形，爰依原告之聲請，由其就
    被告庚○○○、辛○○部分，一造辯論而為判決。
貳、實體方面：
一、原告主張：
  (一)坐落彰化縣埔心鄉○○段917地號、地目建、面積357平方公
    尺之土地（以下簡稱系爭土地）係國有土地，並由原告管理
    ，被告乙○○、丁○○、丙○○、己○○、戊○○等人未經
    原告同意，且無正當權源，竟分別在系爭土地上建造如附表
    一所示建物（建物編號、面積、構造、用途均詳如附表一所
    示，以下簡稱系爭建物）使用。其中如附圖所示編號Ｆ、Ｇ
    建物並由被告戊○○分別出租予被告庚○○○、辛○○使用
    。
  (二)系爭土地於光復前雖屬日本政府所有，但經我國政府於光復
    後接收，核其性質為原始取得。我國政府既未與被告訂立任
    何土地交換使用契約，則被告辯稱日據時期之保甲事務所與
    被告前手訂立覺書，縱然屬實，亦不能拘束原告。
  (三)被告已承認系爭建物占用系爭土地，卻未能舉證證明有何使
    用系爭土地之合法權源，爰依所有權人之物上請求權，請求
    判決如主文第一～七項所示，並陳明願供擔保，請准宣告假
    執行等語。
二、被告庚○○○、辛○○未於言詞辯論期日到場，亦未提出任
    何書狀作何聲明或陳述。其餘被告則辯稱：
  (一)系爭土地重測前為埔心段埔心小段383地號，日據時期舊地
    號為坡心庄坡心字坡心383番地。光復後其歷年來管理機關
    分別為臺灣省政府民政廳地政局、彰化縣政府、彰化縣警察
    局，延至88年3月6日始改由原告管理。
  (二)毗鄰系爭土地旁即坐落彰化縣埔心鄉○○段911地號土地，
    重測前為埔心段埔心小段384地號，日據時期舊地號為坡心
    庄坡心字坡心384番地，嗣後再分割出384之1番地，原為被
    告乙○○、丁○○、丙○○之祖父曾牛所有。因384之1番地
    當時由日本政府保甲事務所無權占用，曾牛遂於昭和8年10
    月間（即民國32年10月間），將384之1番地地上物出賣予日
    本政府保甲事務所，雙方並同意交換土地使用，交換使用之
    標的位於系爭土地西邊與義民段911地號土地東邊。
  (二)被告丁○○、乙○○、丙○○及訴外人曾慶壬等人曾於民國
    74年間訴請彰化縣警察局拆除坐落義民段911地號土地上之
    建物，並返還該土地，嗣經本院以74年度訴字第1462號受理
    ，雖經駁回訴訟，但彰化縣警察局曾提出覺書，該覺書載明
    ：「‧‧‧貴保甲所有之坡心坡庄坡心字坡心參八參番地一
    部分（西畔）與吾等之共有業地坡心庄坡心字坡心參八四番
    地一部分（東畔）無料交換各為永久無料使用‧‧‧」，可
    知兩造間確有永久無償交換使用之事實，此情復經埔心鄉義
    民村村長徐玉於民國61年間出具證明書可資佐證。
  (三)原告延至民國81年間擬在義民段911地號土地上興建埔心消
    防小隊辦公廳舍時，多次透過地方人士要求被告乙○○人無
    償讓與該土地，嗣經彰化縣警察局後勤課長張良欽居中協調
    ，協議倘被告無償提供該土地供興建辦公廳舍，原告即聲明
    放棄系爭土地管理權，並協助被告向國有財產局優先承購，
    於被告未取得系爭土地所有權前，繼續將系爭土地供被告使
    用。被告因此於民國80年6月25日口頭承諾上開協議，復捐
    助新台幣（下同）10萬元作為建設經費。詎原告竟於受贈上
    開土地及捐款後反悔，遲遲未依約放棄系爭土地管理權，致
    被告無法向國有財產局主張優先承購系爭土地。
  (四)綜上所述，被告使用系爭土地並非無權占有，則原告無權請
    求被告拆屋還地，故請求駁回原告之訴及假執行之聲請，並
    陳明如受不利之判決，願供擔保請准免為假執行等語。
三、兩造不爭執事項：
  (一)系爭土地為國有土地，其歷年來管理機關分別為臺灣省政府
    民政廳地政局、彰化縣政府、彰化縣警察局，延至88年3 月
    6日始改由原告管理。
  (二)系爭建物分別為被告乙○○、丁○○、丙○○、己○○、戊○○等人所建造，其中編號Ｆ、Ｇ建物由被告戊○○分別出
    租予被告庚○○○、辛○○，分別經營菜根香傳統美食、辛○○地政士事務所。
  (三)系爭土地重測前為埔心段埔心小段383地號，日據時期舊地
    號為坡心庄坡心字坡心383番地。
  (四)坐落系爭土地南側之義民段911地號土地，重測前為埔心段
    埔心小段384地號（另分割出384之1地號），日據時期舊地
    號為坡心庄坡心字坡心384番地（另分割出384之1番地）。
  (五)被告乙○○、丁○○、丙○○之父為曾來喜，渠等祖父為曾
    牛，曾牛另有一子為曾慶壬。
四、原告主張被告無權占有系爭土地，被告乙○○等人則否認有
    何無權占有情事，並以前詞置辯。是以本件最主要之爭點所
    在，乃在於被告是否有權使用系爭土地乙節？
五、經查：依據被告乙○○等人所提本院74年度訴字第1462號民
    事判決影本記載：「‧‧‧參諸上開覺書載明：『‧‧‧貴
    保甲所有之坡心坡庄坡心字坡心參八參番地一部分（西畔）
    與吾等之共有業地坡心庄坡心字坡心參八四番地一部分（東
    畔）無料交換各為永久無料使用‧‧‧』乙節，核與附圖即
    複丈成果圖所示 (A)部分訟爭建物位於本件三八四之一號土
    地東側之情形，大致尚非不符，‧‧‧曾牛等既於昭和八年
    無償提供訟爭土地（即重測前埔心段埔心小段384之1地號土
    地）由日本政府保甲事務所使用，原告等既為曾牛等之繼承
    人‧‧‧」等內容，並參酌卷附被告乙○○等人所提覺書影
    本，其記載內容與前開判決引用內容相符，且該覺書上僅有
    曾牛及曾雁簽名及用印，並無日本政府保甲事務所人員簽名
    或用印，依此應可推認曾牛確曾無償提供義民段911地號土
    地之一部分，供日本政府保甲事務所使用，但日本政府保甲
    事務所是否同意系爭土地予曾牛無償使用，尚難肯認。準此
    ，被告乙○○等人辯稱曾牛與日本政府保甲事務所就系爭土
    地與義民段911地號土地，已達成永久無償交使用協議等語
    ，自難採信。退步言之，縱認曾牛與日本政府保甲事務所已
    達成永久無償使用土地之協議，亦即埔心鄉義民村村長徐玉
    於61年間出具之證明書所載屬實。惟按接收係政府公權利之
    行使，屬於公法上之行為，政府接收敵偽組織之產業，並不
    發生私法上概括承受之效果。故政府於接收敵偽之產業後，
    唯有進行清理，而清理後如有剩餘之財產，即歸政府原始取
    得，此理甚明。準此說明，我國政府接收系爭土地，既屬原
    始取得，且不發生私法上概括承受之效果，則系爭土地原有
    之負擔，或日本政府與他人訂立之私法上契約，自無拘束我
    國政府之效力。換言之，被告辯稱原告應受該覺書效力所拘
    束，洵屬無據，自難採認。
六、又查：前彰化縣消防局溪湖分隊埔心小隊小隊長鄭鳳閤於本
    院審理時結稱：「埔心消防（小）隊目前的辦公處所，是我
    擔任小隊長任內，以40萬元向國彰建設（公司）買的，以縣
    警局的名義購買，20萬元是被告乙○○兄弟捐的，另20萬元
    是義消分隊的基金。被告乙○○等占用系爭土地，因為他們
    有捐錢，我答應可以引見被告乙○○與縣警局的張姓總務科
    長見面商談，因為（系爭）土地不是我（個人）所有，我沒
    有權利答應他們什麼。曾聽過埔心分（小）隊的巡佐郭榮文
    講過，他已經死了，是跟大家講的，我無意中聽到的，內容
    大約是說，曾姓地主（指曾牛在日據時期）跟當地的警察機
    關（指保甲事務所）有簽訂覺書，要將土地贈與警察機關。
    （是否知悉彰化縣警察局與被告簽訂系爭土地交換使用契約
    ？）我不是（系爭土地）地主，我沒有權利參與，我只是帶
    他們（指被告乙○○等人）去見縣警局總務科長而已。從頭
    到尾，只有跟被告乙○○談過，沒有跟被告戊○○接洽過（
    土地使用交換契約）。當時我是以朋友情誼跟被告乙○○拜
    託，請他捐地（指義民段911地號土地），因為有一半是國
    彰建設（公司）的土地，要以40萬元買，我後來把40萬元交
    給被告戊○○。被告乙○○3個兄弟後來出20萬元當購地基
    金，沒有另外捐10萬元當建設經費。我不知道彰化縣警察局
    有無放棄國有土地（指系爭土地）的管理權，並協助被告乙○○等向國有財產局優先承買系爭土地的事情。我不知道被
    告捐贈土地後，有無約定要將系爭土地交還縣警局或國有財
    產局。」等語。準此證詞可知，並無被告辯稱：彰化縣警察
    局已聲明放棄系爭土地管理權，及承諾被告未取得系爭土地
    所有權前，繼續將系爭土地供被告使用等情事。
七、按「所有人對於無權占有或侵奪其所有物者，得請求返還之
    。對於妨害其所有權者，得請求除去之。」，民法第767條
    前段、中段定有明文。次按以無權占有為原因，請求返還土
    地者，占有人對土地所有權存在之事實無爭執，而僅以非無
    權占有為抗辯者，土地所有權人對其土地被無權占有之事實
    無舉證責任，占有人自應就其取得占有係有正當權源之事實
    證明之。經查：被告乙○○等人既無法證明有何正當權源使
    用系爭土地，則原告本於前開規定，請求被告乙○○等人拆
    屋還地，自屬有據。
八、另查：被告己○○、戊○○等2人使用系爭土地既屬無權占
    有，且被告庚○○○、辛○○係向被告戊○○承租如附圖所
    示編號Ｆ、Ｇ建物，並非向原告承租；又渠等使用系爭土地
    未經原告同意乙節，亦未據渠等到場爭執，則原告主張渠等
    無權占有系爭土地，亦堪信為真實。從而，原告本於前開民
    法767條規定，請求渠等分別自編號Ｆ、Ｇ建物遷出，亦屬
    有據。
九、綜上所述，原告本於所有權人之物上請求權之法律關係，請
    求被告應將系爭建物拆除，並將系爭土地返還原告，及被告
    庚○○○、辛○○應分別自如附圖所示編號Ｆ、Ｇ建物遷出
    ，為有理由，應予准許，爰判決如主文第一～七所示。
十、原告及被告乙○○等人均陳明願供擔保聲請宣告假執行或免
    為假執行，經核於法均無不合，爰分別酌定相當擔保金額宣
    告之。併依職權准被告庚○○○、辛○○預供擔保，免為假
    執行。
十一、本件判決之基礎已臻明確，兩造其餘攻擊防禦方法及舉證，
    於判決之結果並無影響，自毋庸一一論列，附此敘明。
十二、訴訟費用之依據：民事訴訟法第78條、第85條第1項但書。
中    華    民    國    95    年   12    月     27    日
                  民事第一庭    法      官  陳正禧
上正本證明與原本無異。
如對判決上訴，應於判決送達後20日內向本院提出上訴狀。
                                法院書記官  王宣雄
中    華    民    國    95    年    12    月    28    日
┌───────────────────────────────────────┐
│臺灣彰化地方法院95年度重訴第92號拆屋還地事件附表一                            │
├──┬─────────────┬──────┬──────┬───┬────┤
│編號│建物坐落地號              │面積（公頃）│構造、用途  │所有人│承租人  │
├──┼─────────────┼──────┼──────┼───┼────┤
│Ｂ  │彰化縣埔心鄉○○段917地號 │0.0055      │鋼架造店舖  │乙○○│----    │
├──┼─────────────┼──────┼──────┼───┼────┤
│Ｃ  │同上                      │0.0055      │同上        │丁○○│----    │
├──┼─────────────┼──────┼──────┼───┼────┤
│Ｅ  │同上                      │0.0067      │同上        │丙○○│----    │
├──┼─────────────┼──────┼──────┼───┼────┤
│Ｆ  │同上                      │0.0050      │同上        │己○○│庚○○○│
├──┼─────────────┼──────┼──────┼───┼────┤
│Ｇ  │同上                      │0.0022      │鋼架造代書館│戊○○│辛○○  │
└──┴─────────────┴──────┴──────┴───┴────┘
┌───────────────────────────────────────────┐
│臺灣彰化地方法院95年度重訴第92號拆屋還地事件附表二                                    │
├──┬────────┬──────┬────────┬─────┬─────────┤
│編號│本案判決之範圍  │供擔保之原告│得假執行之供擔保│供擔保之被│得免為假執行之供擔│
│    │                │姓名        │金額（新台幣）元│告姓名    │保金額（新台幣）元│
├──┼────────┼──────┼────────┼─────┼─────────┤
│１  │如主文第一項所示│彰化縣消防局│531,666元       │乙○○    │1,595,000元       │
├──┼────────┼──────┼────────┼─────┼─────────┤
│２  │如主文第二項所示│同上        │531,666元       │丁○○    │1,595,000元       │
├──┼────────┼──────┼────────┼─────┼─────────┤
│３  │如主文第三項所示│同上        │647,666元       │丙○○    │1,943,000元       │
├──┼────────┼──────┼────────┼─────┼─────────┤
│４  │如主文第四項所示│同上        │483,333元       │己○○    │1,450,000元       │
├──┼────────┼──────┼────────┼─────┼─────────┤
│５  │如主文第五項所示│同上        │483,333元       │庚○○○  │1,450,000元       │
├──┼────────┼──────┼────────┼─────┼─────────┤
│６  │如主文第六項所示│同上        │212,666元       │戊○○    │638,000元         │
├──┼────────┼──────┼────────┼─────┼─────────┤
│７  │如主文第七項所示│同上        │212,666元       │辛○○    │638,000元         │
└──┴────────┴──────┴────────┴─────┴─────────┘
附圖：


司法院資訊處製作；財團法人民間司法改革基金會備份。
